【裁判字號】    90,上更(一),1
【裁判日期】    901030
【裁判案由】    租佃爭議
【裁判全文】
臺灣高等法院臺南分院民事判決  九十年度上更(一)字第一號    Ｋ
      上  訴  人  丁  ○  ○
                  乙  ○  ○
                  丙  ○  ○
                  戊  ○  ○
                  甲○○○
      被  上訴人  己  ○  ○
右當事人間請求租佃爭議事件，上訴人對於中華民國八十七年十月六日臺灣臺南地方
法院第一審判決（八十七年度訴字第一七八號）提起上訴，判決後，經最高法院發回
，上訴人並減縮聲明，本院判決如左：
      主      文
上訴駁回。
第二審及發回前第三審訴訟費用由上訴人連帶負擔。
      事      實
甲、上訴人方面：
一、聲明：求為判決：（一）原判決廢棄。（二）被上訴人應將坐落台南縣歸仁鄉○
    ○○段八七三之二地號土地上，如本判決附圖所示編號Ａ部分、面積二八九四平
    方公尺上所種植之果樹及蔬果移除、編號Ｂ部分、面積二十一平方公尺之水泥地
    移除、編號Ｃ部分、面積十平方公尺之農具室拆除，並將上開土地返還予上訴人
    。（三）第一、二、三審訴訟費用由被上訴人負擔。
二、陳述：除與原判決記載相同者，予以引用外，補稱：
（一）本件上訴聲明因情事變更而應予更正：按系爭租約之土地係台南縣歸仁鄉○○
      ○段八七三地號面積一六六七八平方公尺（詳調解調處卷附系爭土地之謄本所
      載），嗣系爭土地於八十九年十二月十六日因徵收而逕為分割成同段八七三地
      號、面積四二四五平方公尺、同段八七三之一地號、面積二三三三平方公尺、
      同段八七三之二地號、面積一０一００平方公尺等三筆土地，而被上訴人所承
      租占用之二九二五平方公尺即坐落在前揭分割後之同段八七三之二地號土地上
      ，此有土地登記簿謄本、地籍圖、相片、暨台南縣歸仁地政事務所九十年二月
      二十二日一六四六號土地複丈成果圖可稽。基上情事變更，爰更正上訴聲明如
      前所示。
（二）本件即以系爭鐵厝前所搭建可供停放兩部非農用貨車之停車棚、暨舖設面積更
      大之一大片水泥地乙節而論，被上訴人已構成不自任耕作：
（１）查本件承租上訴人之八七三地號土地者係葉英森、己○○兩人，葉英森於承租
      後，除在其中一部份土地上與他人合夥搭建雞舍從事養雞事業以外，並將另一
      部份土地轉租予洪忠賢及洪進忠兩人作為產製燜燒鍋之工廠使用（該部份業經
      臺灣臺南地方法院以八十六年度訴字第三五五號民事判決，認定葉英森未自任
      耕作，致其耕地三七五租約失效，應將承租之土地返還予上訴人確定）；至於
      本件被上訴人己○○除在所承租之系爭土地上原有之農具室（本判決附圖編號
      Ｃ所示、面積為十平方公尺），暨農具室前之一小塊水泥地外（本判決附圖編
      號Ｂ所示、面積為二十一平方公尺），並在系爭土地上另行搭建面積大約二十
      五坪之系爭鐵厝（約合八十三平方公尺，被上訴人於原審八十七年三月七日之
      答辯狀第二段中，就此亦予自認），且在鐵厝前搭建可供停放兩部貨車之停車
      棚（其中一部之車號可辨識為ＵＭ５４０７號），暨舖設面積更大之大片水泥
      地。關於被上訴人在系爭耕地上所興建之鐵厝前，另行搭建可供停放兩部貨車
      之停車棚，暨舖設面積更大之大片水泥地乙節，上訴人已在向台南縣歸仁鄉公
      所耕地租佃委員會聲請調解之申請書中提出照片五張（含正本及影本），及在
      原審八十七年二月二十日之起訴狀檢附相同之相片影本，暨在鈞院前審時，於
      八十八年六月二十九日檢呈照片原本五張等件為證。上開照片之真正，業經被
      上訴人所聲請傳訊之證人黃清票於原審八十七年三月二十七日審理時，證述：
      「在被告芒果園內，我向被告買芒果，都是去該房屋取載芒果」等語明確，更
      經被上訴人之子葉清燐於原審八十七年七月十日審理時證述：「（有無在該地
      搭建如卷附所攝之建築物？作何用途？）我父親搭建的‧‧‧八十四年搭建的
      ，現巳不存在」等語明確。
（２）按耕地三七五減租條例第十六條規定：「承租人應自任耕作，並不得將耕地全
      部或一部轉租於他人。承租人違反前項規定時，原訂租約無效，得由出租人收
      回自行耕種或另行出租」。所謂原訂租約無效，係指同一租約全部無效；所謂
      不自任耕作係指轉租、借予他人使用、交換耕作、改為非耕作使用、無故荒廢
      不耕、所建農舍係供居住使用或逾越耕作便利之必要範圍等情形（最高法院四
      十八年台上字第一三六二號、五十六年台上字第一五二０號、六十三年台上五
      九九號、六十四年台上字第五七一號、六十六年台上字第七六一號等判例、七
      十一年度台上字第四二九四號、八十五年度台上字第二三五五號判決意旨、最
      高法院六十七年七月十一日民事庭庭推總會決議參照）。基上法律見解，就系
      爭鐵厝前所搭建可供停放兩部貨車之停車棚，暨舖設面積更大之一大片水泥地
      言，衡諸前引實務見解，被上訴人業已構成不自任耕作，而使系爭耕地三七五
      租約失效，蓋可供停放兩部貨車之停車棚，顯非供耕作使用（或至少亦已超過
      便利耕作之必要範圍）；再者證人黃清票證稱：「我向被告買芒果，都是去該
      房屋（即系爭鐵厝）取載芒果」等語，故被上訴人即使搭建僅可供停放一部貨
      車之停車棚者，亦屬非供耕作使用（或至少亦已超過便利耕作之必要範圍），
      遑論其係搭建可供停放兩部貨車之停車棚。況停車棚中之兩部貨車顯然均有懸
      掛車牌（其中一部之車號甚至可辨識為ＵＭ５４０７號），而眾所周知農用貨
      車僅噴漆農用兩字不必懸掛車牌，故顯見被上訴人搭建可供停放兩部貨車之停
      車棚非供耕作使用至明。此外被上訴人所舖設面積更為廣大之水泥地更顯係非
      耕作使用（或至少亦已超過便利耕作之必要範圍），從而被上訴人自係構成不
      自任耕作而使系爭租約失效。
（三）被上訴人所搭建之系爭鐵厝亦已逾越便利耕作之必要範圍，被上訴人就此亦已
      構成不自任耕作：
（１）按耕地三七五減租條例第十六條規定：承租人就耕地之全部或一部不自任耕作
      時，原訂租約即為無效；最高法院八十五年度台上字第二三五五號判決意旨亦
      認：「承租人在承租耕地上固允許有農舍之存在，但茲所謂農舍，乃以便利耕
      作而設，且確有其必要者為限」；故農舍（不論是占用耕地之全部或一部均然
      ）惟有在必要之限度內，始可被認定係屬自任耕作之範疇，如逾必要限度者即
      應被認定為不自任耕作之範疇。
（２）本件依卷附之相片顯示，被上訴人於事發後，因心虛緊急拆除二層樓高、電動
      鐵門之鐵皮屋，蓋如此大規模之鐵厝絕非係為供催熟芒果目的而興建者，亦即
      系爭鐵厝顯然已逾越農舍之必要限度而屬不自任耕作之範疇。若係供催熟芒果
      使用之鐵厝，絕不可能設計成二層樓高之建物，蓋一者芒果絕不可能堆積如此
      之高（否則要如何堆積、搬運？）；二者芒果倘堆積如此之高，則下層芒果必
      遭壓損；三者為催熟芒果而建之鐵厝既不須達二層樓高，則焉有人會多花不貲
      之經費建築毫無必要之二層樓高建物？是依卷附之相片顯示，足證系爭二層樓
      高鐵厝絕非如被上訴人所辯：「係為供催熟芒果之目的而建」者至明。退言之
      ，縱被上訴人主觀上確係為催熟芒果而搭建二層樓高鐵厝，然客觀上二層樓高
      之系爭鐵厝亦顯已逾其催熟芒果之必要限度，則衡諸前引法條暨實務見解，系
      爭鐵厝仍因逾越必要限度，而應被認定係不自認耕作。
（３）再鑑定人劉銘峰於鈞院前審八十八年三月十二日之勘驗筆錄中證稱：「目前系
      爭土地上之芒果樹有十年生及六年生二種．．．（六年生的芒果樹於）八十四
      年時不太可能結果，頂多只能長幾粒而巳．．．（系爭土地上之芒果樹）六年
      生的比較多，六年生的大部份種在後面．．．。（問：如果在八十四年的六、
      七月芒果成熟期，門口這間工寮是否足供放置採收的芒果﹖）如果分批採收，
      大概可以」等語；基此專業之鑑定意見，足見系爭土地上之工寮至少在分批採
      收芒果情況下已足供放置，而被上訴人所種植之一百八十棵芒果實無一次採收
      之必要，蓋既可分批採收即係不必要一次採收，且以僅僅一百八十棵芒果之規
      模言，應係由被上訴人自己採收，而不可能僱用大量人力採收；又以被上訴人
      一人之力也不可能一次採收，若以被上訴人一人之力可以一次採收者，則其採
      收之數量必然極為有限，則系爭工寮（即本判決附圖編號Ｃ部分之農具室）即
      足供放置採收之芒果；若芒果數量大到以被上訴人一人之力必須分批採收者，
      則依鑑定人劉銘峰所述，在分批採收芒果情況下，系爭工寮亦已足供放置。此
      外，如系爭鐵厝僅供農用，則何需建築高度達二層樓高之電動鐵捲門？且被上
      訴人係自三十八年一月一日起承租，而系爭鐵厝直到八十四年二月間始搭建，
      則若系爭鐵厝之搭建係被上訴人耕作上所必要，自三十八年一月一日起至八十
      四年二月間，被上訴人又何能耕作無礙？倘被上訴人主張其有一次採收之必要
      者，則被上訴人應就此負舉證責任（按通常農民就耕作物之採收係以分批收成
      為原則，以一次收成為例外，故被上訴人如主張一次收成者，即係主張例外情
      況，則依舉證法則，自應由被上訴人負舉證責任）。是依鑑定人劉銘峰之上開
      鑑定意見，則系爭工寮至少在分批採收芒果情況下已足供放置，乃被上訴人再
      另行搭建面積達二十五坪，高度達二層樓高並配以高度亦達二層樓高之電動鐵
      捲門之系爭鐵厝，顯非必要，衡諸前述之法條暨實務見解實，應認定被上訴人
      構成不自任耕作。
（４）再依原審八十七年八月十五日勘驗錄記載，鑑定人劉銘峰證稱：系爭土地上之
      一百八十棵芒果樹，其中台農一號約占三分之一即約六十棵，於八十四年時總
      產量大約二一００公斤，於八十七年時總產量大約三０００公斤，台農一號不
      以催熟為必要；其中金煌約占三分之二即約一百二十棵，於八十四年時總產量
      大約不超過一二００公斤，金煌以催熟為必要；愛文只有幾棵，且根本不須催
      熟等語。基上鑑定意見，因農舍之興建係以必要為要件，而被上訴人所種植之
      芒果中，又僅金煌有興建系爭鐵厝催熟必要，且八十四年間金煌之總產量又不
      逾一二００公斤，從而被上訴人原有之門口工寮業已足供催熟放置之用，而不
      須興建系爭鐵厝；退言之，縱原有之門口工寮不足供催熟之用而須另行興建鐵
      厝者，則以僅僅一二００公斤之芒果而言，興建面積廣達二十五坪，高度達二
      層樓並配以高亦達兩層樓電動鐵捲門之系爭鐵厝，亦顯逾必要之限度，衡諸前
      述之法條暨實務見解，應認定被上訴人係構成不自任耕作。
（５）被上訴人在其承租耕作之系爭土地上搭蓋系爭鐵厝、停車棚、舖設大片水泥地
      等，確係供其子葉清燐堆放裝璜木材之用，而非用於耕作。被上訴人之弟葉英
      森另承租系爭土地之東南角（即被上訴人承租地之東鄰）與人合作養雞，並在
      其所承租之部分土地上搭蓋雞舍，且將所承租耕作之土地部份出租予訴外人洪
      忠賢及洪進忠以經營製造燜燒鍋工廠。初時上訴人尚認上開土地全係訴外人葉
      英森所承租，致上訴人僅對葉英森另案提出訴訟，並主張該租約因訴外人葉英
      森不自任耕作而無效，請求返還上開土地，嗣於該案訴訟中，始知悉系爭土地
      實係由被上訴人己○○所承租者，乃再另對被上訴人己○○提出本件訴訟。基
      上，則證人洪忠賢及洪進忠兩人不但最知「被上訴人己○○在所承租耕作之系
      爭土地上搭蓋系爭鐵厝確係提供予其子葉清燐堆放裝璜木材用而非用於耕作」
      之事實，亦係本案較為客觀公正之證據方法。
（四）被上訴人亦確有無故荒廢不耕之情形而構成不自任耕作情事。按證人黃永芳於
      鈞院前審八十八年一月二十日審理時證述：八十四年間系爭鐵厝巳經拆掉，只
      剩一間放農具的工寮，用鐵欄杆圍起來，裏面都是空地，當時並未種植芒果樹
      等語。是被上訴人在系爭土地上，並未耕作而任其荒廢不耕（本件爭執發生後
      ，被上訴人始趕緊移稙芒果樹至系爭土地上，以遮掩其原來任其荒廢不耕之不
      利事實），則依前揭法條規定暨實務見解，被上訴人就此亦構成不自任耕作而
      使系爭租約失效。
三、證據：除援用第一審所提證據外，補提台南縣歸仁地政事務所土地複丈成果圖、
    地籍圖謄本（均影本）、土地登記簿謄本、照片等件為證，並聲請訊問證人黃永
    芳。
乙、被上訴人方面：
一、聲明：求為判決：（一）上訴駁回。（二）第二審及發回前第三審訴訟費用由上
    訴人負擔。
二、陳述：除與原判決記載相同者，予以引用外，補稱：
（一）被上訴人所興建但為上訴人所反對而拆除之農舍，業經原審斟酌系爭農地實際
      耕作情形，及鑑定人與歸仁鄉耕地租佃委員會調解及台南縣政府耕地租佃委員
      會之調處意見，認該農舍確為耕作上所需而駁回上訴人之訴。按內政部六十七
      年一月十三日修正發布之「實施都市計劃以外地區建築物管理辦法」第四條規
      定，具有自耕農身分者，得申請建築自用農舍，但限制其建築面積不得超過耕
      地面積百分之五。本件被上訴人承租之耕地為二九二五平方公尺，依百分之五
      計算，可建農舍面積為一四六平方公尺。被上訴人搭建之農舍約為七十幾平方
      公尺而已，並未超越內政部規定之面積，再者，承租之農地可興建農舍迭經最
      高法院著有判例（參見五十七年台上字第七五五號判例），自不容上訴人指為
      違法。審酌台南縣歸仁鄉公所耕地租佃委員會於八十六年八月二十五日之調解
      決議主文，各委員亦認為搭建二十五坪左右之鐵皮屋放置農具並不為過，因此
      決議由佃農繼續耕作，有調解筆錄可稽。至於當初被上訴人所以將所搭蓋之鐵
      厝拆除，乃因當時上訴人要求被上訴人必須拆除，否則要提出訴訟，被上訴人
      不疑有他而將之拆除，自不得以此推定被上訴人有何不法之情。
（二）次查當初所蓋鐵厝確為供催熟芒果之用。此由上訴人所舉證人黃清票於八十七
      年三月二十七日在原審審理時供稱：「（房屋）在被告（即被上訴人）芒果園
      內，我向被告買芒果，都是去該房屋取載芒果」等語可資證明。顯然依證人黃
      清票之供述與被上訴人所辯該鐵厝供催熟芒果之用正相符合，亦足證明上訴人
      所稱系爭鐵厝供葉清燐存放裝潢木材之用，核與事實不符。況證人黃清票在原
      審審理時，證述：「（該鐵皮屋內除芒果外尚有何物？）紙箱、噴霧器」等語
      足見被上訴人所稱該鐵皮屋係農舍，信而有據。葉清燐係從事裝潢業並非木材
      行或製造傢俱，若有客戶需裝潢時，均通知木材行直接將裝潢之木材直接送往
      客戶家，平常並不大量存放木材，以降低成本，上訴人以臆測之詞認該鐵厝供
      葉清燐放裝潢器材，並無根據，且違經驗法則，即證人黃清票於原審亦供稱在
      鐵皮屋內並未發現裝潢木材等語。至於上訴人主張本判決附圖編號Ｂ部分、面
      積二十一平方公尺之水泥地係不自任耕作云云，按系爭土地種植芒果，而芒果
      之種植必須有一定之間隔，不可能毫無空間。上揭編號Ｂ部份係舖設於芒果樹
      之間隔，應不妨害耕作，上訴人主張不自任耕作，實不可採。
（三）再查金煌芒果一定要催熟，而台農一號可催熟亦可十分熟採收，此有鑑定人劉
      銘峰之供述可稽（參見原審勘驗筆錄）。因催熟之芒果，其果皮顏色較佳，且
      品質較能控制，耗損率低，若以自然熟方式採收，則在七、八分熟至十分熟之
      過程中，易受蟲害或鳥類之啄食，耗損率高，所以仍以催熟方式較好。再者，
      催熟時除芒果外，尚需催熟之用具，裝芒果之大量紙箱，且催熟時間需三天二
      夜，亦經鑑定人在一審勘驗時供述明確，在芒果陸續成熟每天採收之情況下，
      應有相當之空間才夠用，而平時則放置農具。上訴人不明白農作之實際情形，
      或認僅有金煌需催熟，或認不符經濟利益，或認搭蓋時芒果產量很少，可以本
      判決附圖編號Ｃ部份之房屋（按內部裝設抽水機）去催熟等情，均不可採。且
      證人劉銘峰亦供述：「系爭果園係一管理良好，細心照顧的果園」等語（詳原
      審勘驗筆錄），則上訴人指被上訴人不自任耕作，與事實不符。
（四）證人黃永芳證述：八十四年間伊載上訴人甲○○○到現場去看，發現系爭農地
      都是空地，且裡面一望無際沒有種什麼等語（詳鈞院前審卷八十八年一月二十
      五日筆錄）。惟此證言與上訴人甲○○○於原審供述：「當時芒果也無像目前
      這麼多」、「八十四年十二月，且芒果樹很稀疏」，及上訴人所舉另一證人李
      照雄在原審證述：「八十四、五年間某一天，我開計程車載甲○○○去‧‧‧
      芒果樹共約一百四十幾棵」等語（詳一審卷第一四四頁背面）不符。查證人黃
      永芳和甲○○○、李照雄均於八十四年至系爭農地，而雙方供述，相互矛盾，
      足證黃永芳之證言虛偽不足採信。雖上訴人於鈞院前審主張：系爭農地原本空
      無一物，而勘驗現場時之芒果樹均係八十四年以後移植而來云云，惟鑑定人劉
      銘峰已供稱不可能移植而來等語，且經當場鑑定結果，亦認定系爭芒果樹確非
      八十四年後移植而來（詳鈞院前審八十八年三月十二日勘驗筆錄），在在證明
      上訴人之主張不實，其上訴顯無理由。
三、證據：援用第一審所提證據。
丙、本院依上訴人聲請會同台南縣歸仁地政事務所派員勘測現場，及調閱臺灣臺南地
    方法院八十六年度訴字第三五五號民事卷宗，及向台南縣歸仁地政事務所、交通
    部公路局嘉義區監理所台南監理站函查。
      理      由
一、本件係因耕地租佃發生爭議，上訴人於原審起訴前，先後向台南縣歸仁鄉公所耕
    地租佃委員會及台南縣政府耕地租佃委員會聲請調解、調處均不成立，此有台南
    縣政府檢送之調解、調處卷宗在卷可參（證物外放），上訴人因而提起本件訴訟
    ，其起訴具備耕地三七五減租條例第二十六條第一項規定要件，合先敘明。
二、本件上訴人主張：訴外人黃宗奇與被上訴人就坐落原台南縣歸仁鄉○○○段八七
    三地號土地訂有耕地三七五租約（原承租面積為三五九七平方公尺，嗣因部分土
    地經徵收，於八十九年十二月十六日由地政事務所辦理逕行分割，租賃標的實際
    坐落台南縣歸仁鄉○○○段八七三之二地號，如本判決附圖所示編號Ａ部分，面
    積二八九四平方公尺土地），訴外人黃宗奇已於八十四年十一月二十五日死亡，
    上訴人等均係訴外人黃宗奇繼承人，依法繼受為出租人；詎八十四年二月間，被
    上訴人竟將系爭土地提供予其子葉清燐搭建面積二十五坪，高度達二層樓之鐵皮
    屋（即鐵庴）堆放裝潢木材，並於鐵厝前搭建可供停放兩部非農用貨車之停車棚
    ，暨舖設大面積水泥地，更且於斯時被上訴人在系爭土地上，並未耕作而任其荒
    廢不耕，同年十二月底經伊等發現後雖立即拆除，惟被上訴人顯已不自任耕作，
    原訂租約依耕地三七五減租條例第十六條第一項、第二項規定，因被上訴人不自
    任耕作自屬無效，為此，求為命：被上訴人將坐落台南縣歸仁鄉○○○段八七三
    地號、面積三五九七平方公尺土地交還上訴人之判決（原審為上訴人敗訴判決後
    ，上訴人不服，提起上訴，再經本院前審判決駁回上訴人之上訴，經最高法院發
    回後，上訴人因情事變更，於本審變更聲明為：【被上訴人應將坐落台南縣歸仁
    鄉○○○段八七三之二地號土地上，如本判決附圖所示編號Ａ部分、面積二八九
    四平方公尺上所種植之果樹及蔬果移除、編號Ｂ部分、面積二十一平方公尺之水
    泥地移除、編號Ｃ部分、面積十平方公尺之農具室拆除，並將上開土地返還予上
    訴人】，就請求除去作物及拆除建物部分，形式上雖為擴張聲明，惟係上訴人起
    訴請求返還土地，被上訴人應先行回復系爭土地原狀之當然效果，至於就面積部
    分，核係減縮聲明，本件僅就上訴人減縮聲明後之訴訟部分為審理）等語。
三、被上訴人則以：其在系爭土地上搭建鐵厝，是供作為堆放農具及採取芒果之用，
    並無將該鐵厝供伊子葉清燐堆放裝潢木材使用，且被上訴人並未於鐵庴前另行搭
    建可供停放兩部非農用貨車之停車棚，暨舖設大面積水泥地，及任令耕地荒蕪之
    不自任耕作之情事，系爭租約並未無效等情詞，資為抗辯。
四、按當事人主張有利於己之事實者，就其事實有舉證之責任，民事訴訟法第二百七
    十七條前段定有明文；本件上訴人主張訴外人黃宗奇與被上訴人就坐落原台南縣
    歸仁鄉○○○段八七三地號土地訂有耕地三七五租約（原承租面積為三五九七平
    方公尺，嗣因部分土地經徵收，於八十九年十二月十六日由地政事務所辦理逕行
    分割，租賃標的實際坐落台南縣歸仁鄉○○○段八七三之二地號，如本判決附圖
    所示編號Ａ部分，面積二八九四平方公尺土地），訴外人黃宗奇已於八十四年十
    一月二十五日死亡，上訴人等均係訴外人黃宗奇繼承人，依法繼受為出租人；詎
    八十四年二月間，被上訴人竟將系爭土地提供予其子葉清燐搭建面積二十五坪，
    高度達二層樓之鐵皮屋（即鐵庴）堆放裝潢木材，並於鐵厝前搭建可供停放兩部
    非農用貨車之停車棚，暨舖設大面積水泥地，更且於斯時被上訴人在系爭土地上
    ，並未耕作而任其荒廢不耕，涉有不自任耕作情事，同年十二月底經伊等發現後
    乃即拆除等情，固據上訴人於原審提出系爭私有耕地租約、訴外人黃宗奇繼承系
    統表、除戶戶籍謄本、上訴人等戶籍謄本、照片等件影本為證（原審卷第二四頁
    至第二九頁）；惟被上訴人除自認興建面積二十五坪之鐵庴及其後因上訴人等反
    對已自動拆除外，否認有何搭建停車棚及舖設大面積水泥地，及供訴外人葉清燐
    堆放裝潢木材之不自任耕作情事，並以前揭情詞置辯，是被上訴人是否另行搭建
    停車棚及舖設大面積水泥地？其興建面積二十五坪之鐵庴是否供其子葉清燐堆放
    裝潢木材？被上訴人是否不自任耕作？厥為本件首應審究之爭點，且係有利於上
    訴人等之事實，揆諸首開說明，自應由上訴人就此主張有利於己之事實，負舉證
    之責。
五、按耕地三七五減租條例第十六條第二項所謂原訂租約無效，係指承租人違反前項
    所定不自任耕作或轉租之限制時，原訂租約無待於終止，當然向後失其效力，租
    賃關係因而歸於消滅而言。非謂租賃關係自始不存在。故出租人應有租賃物返還
    請求權，此觀諸同條項後段：『得由出租人收回自行耕種或另行出租』之規定自
    明（最高法院八十年台字第一五號判例參照）；查：
（一）訴外人黃宗奇與被上訴人於三十八年六月三十日，就訴外人黃宗奇所有坐落台
      南縣歸仁鄉○○段八七三地號土地中，面積三五九七平方尺之耕地簽訂私有耕
      地租約，約定租賃期間自三十八年一月一日起至四十三年十二月末日止，並經
      台南縣政府核定在案，嗣租約到期後，多次經台南縣政府核定續訂租約，最近
      一期則自八十六年一月三十一日至九十年十二月三十一日止乙節，此有台南縣
      政府於八十七年一月二十二日，以八十七府地權字第一三二九三號函檢送之租
      佃爭議調解調處卷宗（證物外放），及上訴人於原審提出之系爭耕地租約影本
      附於原審卷第二四頁、第二五頁可參。
（二）再系爭坐落台南縣歸仁鄉○○段八七三地號土地，於八十七年七月十六日由上
      訴人丙○○一人辦理繼承登記，取得土地所有權全部，其後因道路徵收，於八
      十九年十二月十六日，由地政事務所辦理逕行分割，除保留八七三地號本號外
      ，另增加八七三之一地號、及八七三之二地號等二筆土地乙節，亦有上訴人於
      本審提出系爭土地登記簿謄本及地籍圖附於本審卷第六七頁至七十頁可參。
（三）又系爭耕地租約，係由被上訴人承租坐落台南縣歸仁鄉○○段八七三地號之部
      分土地，其後因土地逕行分割結果，而實際承租使用之標的物位置係坐落在八
      七三之二地號，如本判決附圖所示編號Ａ部分，且面積僅為二八九四平方公尺
      者，並經本院受命法官於九十年三月十五日會同台南縣歸仁地政事務所人員勘
      測現場明確，有勘驗筆錄、現場略圖，及台南縣歸仁地政事務所九十年三月二
      十七日土地複丈成果圖在卷可按（本審卷第四一頁至第四七頁），且為兩造所
      不爭，堪以信實。
    綜上，系爭耕地租約之標的實際僅坐落於台南縣歸仁鄉○○段八七三之二地號，
    如本判決附圖所示編號Ａ部分，面積二八九四平方公尺土地而已，則兩造間之租
    佃爭議亦僅在此範圍內為存在至明；至於系爭原台南縣歸仁鄉○○段八七三地號
    土地，雖由上訴人丙○○一人於八十七年七月十六日辦理繼承登記，取得土地所
    有權全部，其後因道路徵收，除保留八七三地號本號外，增加之八七三之一地號
    、及八七三之二地號等二筆地號土地，亦均由上訴人丙○○一人取得所有權全部
    ，惟上訴人丁○○等五人係主張繼受被繼承人黃宗奇之系爭耕地租約出租人地位
    ，而本於系爭耕地租約無效之法律關係，請求被上訴人回復原狀後，返還租賃物
    ，並非本於所有物返還請求權而為請求，是上訴人丁○○、乙○○、戊○○、甲
    ○○○等四人雖非系爭八七三之二地號土地之所有權人，揆諸前開最高法院判例
    意旨，仍無礙其等本於繼受被繼承人黃宗奇之出租人地位而為請求。
六、本件上訴人主張被上訴人於八十四年於系爭耕地上興建面積二十五坪，高度達二
    層樓之鐵庴供其子葉清燐堆放裝潢木材，並於鐵厝前搭建可供停放兩部非農用貨
    車之停車棚，暨舖設大面積水泥地，涉有不自任耕作者，無非係以上訴人於本院
    前審提出之照片（本院前審八十七年度上字第五九三號卷第九八頁至第一００頁
    ），為其主要論據，惟查：
（一）系爭上訴人提出之照片五幀，原係上訴人以訴外人葉英森就其承租之同筆地號
      土地違法轉租於訴外人洪忠賢經營養雞場為由，另案以原審法院八十六年度訴
      字第三五五號起訴請求訴外人葉英森返還耕地時，據以主張係訴外人葉英森興
      建而提出者，此有系爭照片影本附於原審法院八十六年度訴字第三五五號民事
      (一)卷第九三頁可參。
（二）再證人即被上訴人之子葉清燐在原審法院另案受理八十六年度訴字第三五五號
      民事事件中，於八十六年十月二日言詞辯論期日到場供證：伊父親在系爭土地
      之西側共有三分六，現種植芒果，以前在收成芒果時，有搭建一間鐵皮屋，現
      已拆掉，（照片所示之房子是你們搭建的？）是的，旁邊的矮房子是之前葉英
      森養雞時堆放飼料用的，養雞那邊前面有搭一鋼架鐵皮屋，並舖設水泥路等語
      （原審法院八十六年度訴字第三五五號民事(二)卷第三六頁、第三七頁）；其於
      原審法院八十七年七月十日審理時則到場供證：（有無搭建如卷附照片之建築
      物？作何用？）我父親搭建的，用來放芒果、農藥、農具，八十四年初搭建，
      現已不存在。（你有無用來堆放裝潢木材？）沒有，且裝潢不須堆放木材等語
      明確（原審卷第一六五頁正、反面）。
（三）至於訴外人葉英森在原審法院另案受理八十六年度訴字第三五五號民事事件中
      ，於八十六年五月八日言詞辯論期日陳稱：系爭鐵皮屋係其兄（即本件被上訴
      人）所搭建作為包裝芒果之用等語，並於八十六年五月二十一日檢附現場照片
      具狀陳稱：伊承租土地之七分之一圍竹籬與訴外人洪忠賢合作養雞，其西側即
      為伊兄（即本件被上訴人）承租部分，鐵皮屋係伊兄所蓋，用以置放紙箱及包
      裝芒果之處所等語明確（原審法院八十六年度訴字第三五五號民事(一)卷第一一
      四頁、第一一九頁反面、第一二０頁、第一二四頁、第一二五頁）。
（四）另證人即向被上訴人購買芒果之芒果商黃清票於原審法院八十七年三月二十七
      日審理時亦到場結證：「（系爭鐵厝）在被上訴人芒果園內，我向被上訴人買
      芒果都是去該房屋載取芒果，約在八十四年時去載。（該鐵皮屋內除芒果外，
      尚有何物？）紙箱、噴霧器。（在該屋載芒果幾次？）一次，之後都是去被上
      訴人家裡載。（去鐵皮屋載芒果時有無看見屋內有裝潢木材？）沒有。（事後
      為何去被上訴人家載芒果？）被上訴人叫我去他家載的」等語（原審卷第四五
      頁正、反面）。至於證人吳進玉於原審法院同日審理時則到場結證：「照片中
      之房屋（系爭鐵厝）有無見過？）沒印象，洪宗賢的鐵皮屋是我約在八十三年
      入獄前蓋的，是洪宗賢委託我蓋的，我去蓋時，沒有見過該鐵皮屋等語明確（
      原審卷第四六頁）。
    綜上所陳，證人葉清燐及訴外人葉英森雖係被上訴人之子及胞弟，惟其等於原審
    法院受理另案八十六年度訴字第三五五號民事事件中，就斯時無關本件被上訴人
    之事項，即已供證：卷附上訴人提出照片所示之系爭鐵庴係被上訴人所建，用以
    置放紙箱及包裝芒果之處所等語，並無串證及迴護可能，參以證人黃清票亦供證
    ：確至系爭鐵皮屋載取芒果，屋內僅置放紙箱、噴霧器而已等語，核與證人葉清
    燐及訴外人葉英森陳述情節大致相符，均堪信為真實，至於被上訴人於本件訴訟
    ，除自認卷附上訴人提出之照片中鐵庴部分係其所建，用作催熟芒果之用外，始
    終否認有何搭建停車棚及舖設大面積之水泥地情事，且依卷附上訴人提出之照片
    可知，系爭鐵庴前方有面積大約相符之水泥地，其旁另有以木板搭建之平房工寮
    ，然其所在位置及坐落方向均無可知，而系爭建物因已不存在，本院亦無從履勘
    得知。此外訴外人黃宗奇所有坐落台南縣歸仁鄉○○○段八七三地號土地，除由
    被上訴人承租部分之土地外，另由訴外人葉英森承租其旁部分土地，佐以系爭耕
    地租約係記載承租之地號為原台南縣歸仁鄉○○○段八七三地號土地，其承租面
    積為三五九七平方公尺，然經本院受命法官勘測結果，被上訴人實際承租使用面
    積僅為前開地號土地中之一部分，承租面積亦僅二八九四平方公尺而已，兩者相
    異不小，更且上訴人於另案主張系爭照片係由訴外人葉英森違規興建使用者，已
    如前述，是被上訴人承租土地之位置何在，卷附上訴人提出之照片，其中平房之
    工寮及其前大面積之水泥地是否確實坐落在被上訴人承租之系爭耕地上，已非無
    疑；參以證人葉清燐於原審法院受理另案八十六年度訴字第三五五號民事事件中
    ，已供證：該矮房子係訴外人葉英森養雞時置放雞飼料之處所，另訴外人葉英森
    於該案審理中亦供稱：本件被上訴人所蓋鐵庴位在其飼養雞之西側等語以觀，被
    上訴人否認其搭建系爭平房工寮、停車棚及大面積之水泥地者，與情理相符，應
    堪採信，此外上訴人並未提出其他積極證據，足資證明卷附照片所示之平房工寮
    、停車棚及大面積之水泥地係坐落在被上訴人承租之系爭耕地上，而由被上訴人
    搭建之事實，其空言指述，尚無足採。
七、第按承租人應自任耕作，並不得將耕地全部或一部轉租於他人。承租人違反前項
    規定時，原訂租約無效，得由出租人收回自行耕作或另行出租，耕地三七五減租
    條例第十六條第一項、第二項分別定有明文，是承租人須有不自任耕作之事實，
    原訂租約始無待於終止，當然向後失其效力，租賃關係因而歸於消滅；然佃農為
    便利耕作，而於耕地上興建農舍，所在多有，至於所謂農舍，乃以便利耕作而設
    ，並不以解決佃農家族實際居住問題為目的者，並經最高法院著有六十四年台上
    字第五七一號判例可資參照；是則農舍若係以耕作為目的或為便利耕作所建之簡
    陋房屋，以供堆置農具、肥料或臨時休息之用之必要範圍內，而非以解決承租人
    家族實際居住問題為其目的，當無不可；本件上訴人主張被上訴人不自任耕作者
    ，係以卷附上訴人提出之照片所示之鐵庴面積達二十五坪，且高達二層樓高，並
    裝配電動鐵捲門，並非供催熟芒果之用，而係被上訴人供其子葉清燐堆放裝潢木
    材為其論據云云，惟查：
（一）被上訴人於系爭耕地上，大部分種植芒果，於東南側之一小部分則種植蔬菜、
      玉米，其西南側以石棉瓦搭建工寮一座，面積為十平方公尺，工寮前方以水泥
      舖地，面積為二一平方公尺等情，業經本院受命法官於九十年三月十五日會同
      台南縣歸仁地政事務所人員勘測現場明確，有勘驗筆錄、現場略圖，及台南縣
      歸仁地政事務所九十年三月二十七日土地複丈成果圖在卷可按（本審卷第四一
      頁至第四七頁），已如前述。
（二）再鑑定證人即台南區農業改良場新化分場助理研究員劉銘峰，於原審法院八十
      七年八月十五日履勘現場時，證稱：「台農一號約佔三分之一，樹齡十年以上
      ，今年每株產量平均約五十公斤，八十四年約三十五公斤左右。金煌約三分之
      二，樹齡約六年以上，八十四年每株年產量平均不超過十公斤。愛文只有幾株
      。在八十三年、八十四年均有可能採收，產量如何，須視氣候及照顧情形而定
      ，無法確定。系爭果園係一管理照顧良好的果園，愛文採十分熟、金煌一定要
      七、八分熟採下催熟、台農一號可催熟，亦可採十分熟，金煌催熟須二個晚上
      ，須視催熟環境而定」等語明確（原審卷第一二六頁）。
（三）又上訴人聲請訊問之證人黃永芳於本審九十年八月三日行準備程序時到場結證
      ：（對本院更審卷第九八頁至第一百頁之相片有何意見？）第一次是照工寮，
      照不夠才去照第二次，第九十八頁的照片應該是我照的，我當時左右各照一次
      。木造的部分我沒有拍到，我最主要是要照鐵厝，鐵厝是在八十四年初、八十
      五年底照的，因當時我阿姨（按即上訴人甲○○○）說照工寮就夠了，好像看
      到欄杆也有水泥地，我有印象看到鐵厝搭蓋的工寮，木屋我沒有印象，也不是
      我所照的（當時鐵厝有無打開？）當時是關著，沒有看到人與車，也沒有看到
      堆放木材等語明確（本審卷第一０九頁、第一一０頁）。
    綜上，被上訴人於系爭耕地上種植多年生之芒果樹種，於原審法院八十七年八月
    十五日會同鑑定證人鑑定時，其中三分之一為十年以上樹齡之台農一號芒果，三
    分之二為六年以上樹齡之金煌芒果，且台農一號芒果及金煌芒果須經催熟程序，
    則被上訴人抗辯其興建卷附照片所示之鐵庴（本院前審八十七年度上字第五九三
    號卷第九九頁、第一００頁）係為催熟芒果之用者，與情理尚無不合。至於兩造
    均不爭執該鐵庴之面積達二十五坪，換算面積為八十二．五平方公尺，與被上訴
    人實際承租使用二八九四平方公尺相較言，並非寬廣，雖其高達二層樓高，且裝
    配有電動鐵捲門使用，然農作物之耕作，時有置放農具或肥料等物品及短暫停放
    收成之農作物之必要，為因應不可知之臨時狀況，及方便多次使用目的，於興建
    農舍時多有預留較大空間，及多功能配備，以備將來不時之需者，亦與情理相合
    ，是則不論被上訴人興建之系爭已拆除之鐵庴是否符合「實施都市計畫以外地區
    建築物管理辦法」規定，亦不論被上訴人興建之系爭鐵庴有無超逾興建農舍面積
    標準，是否未經上訴人同意興建，而違反興建農舍之正當法律程序，均無礙本件
    被上訴人因耕作上之便利而有興建該農舍使用之必要，參以證人黃清票供證：確
    至系爭鐵皮屋載取芒果，屋內僅置放紙箱、噴霧器而已等語，即證人黃永芳亦供
    證：沒有看到堆放木材等語明確，凡此，具見被上訴人興建系爭鐵庴並未供作便
    利耕作、催熟芒果、儲放農具等以外目的而使用之情形；上訴人僅以八十四年間
    ，被上訴人生產之芒果不須使用如此寬、廣空間云云，遽認被上訴人興建之鐵庴
    係供其子堆放裝潢建材云云，尚嫌速斷。
八、末按耕地三七五減租條例第十六條規定耕地承租人應自任耕作，所謂耕作，應係
    指承租人不得將承租之耕地。供非農業用地，而所謂農業用地而言。依農業發展
    條例第三條第十款規定，指供農作、森林、養殖、畜牧及與農業經營不可分離之
    農舍、畜禽舍、倉儲設備、曬場、集貨場、農路、灌溉、排水及其他農用之土地
    。本件被上訴人既係將自行搭建之系爭面積二十五坪之鐵厝及旁邊之水泥地，係
    供催熟芒果、堆放催熟芒果用具、放置裝芒果之大量紙箱、放置農具，及供載運
    芒果車輛通行、停放之用，仍屬符合上開規定之供其他農用之土地，難認被上訴
    人已將此部分變更為非農業用地，而有不自任耕作情事。被上訴人抗辯其並無將
    承租之系爭土地一部分供非耕作之用，應可採信。上訴人主張被上訴人不自任耕
    作云云，尚非可採。雖被上訴人因上訴人事後知悉其興建鐵庴，拒絕同意不得己
    而拆除系爭鐵厝，亦難據此率認被上訴人興建之系爭鐵厝非供農舍使用之目的。
    此外，上訴人復無法提出其他積極證據，足證被上訴人有何不自任耕作情事，其
    空言系爭耕地租約已無效云云，自屬無據。
九、綜前所述，本件上訴人等主張其等繼受訴外人黃宗奇與被上訴人間之系爭耕地租
    約，因被上訴人不自任耕作，系爭耕地租約自屬無效云云，為不足採，被上訴人
    抗辯尚屬可信。從而，上訴人主張本於租約無效之法律關係，請求被上訴人將承
    租台南縣歸仁鄉○○段八七三之二地號，如本判決附圖所示編號Ａ部分、面積二
    八九四平方公尺土地上所種植之果樹及蔬果移除、編號Ｂ部分、面積二十一平方
    公尺之水泥地移除、編號Ｃ部分、面積十平方公尺之農具室拆除，將上開土地回
    復原狀後返還予上訴人等者，自屬無據，其請求為無理由，不應准許。原審為上
    訴人敗訴之判決，於法並無不合。上訴意旨指摘原判決不當，求予廢棄改判，為
    無理由，應予駁回。
十、本件事證已臻明確，上訴人於原審雖以聲請訊問證人洪進忠、洪忠賢、陳天助等
    人為其證據方法，惟於本審則聲明捨棄，爰不予傳訊，此外兩造其餘攻擊防禦方
    法之陳述，均與判決結果並無影響，勿庸一一論述，併此敘明。
十一、據上論結，本件上訴為無理由，依民事訴訟法第四百四十九條第一項、第八十五
    條第二項，判決如主文。
中      華      民      國    九十      年      十      月      三十    日
                                    臺灣高等法院臺南分院民事第二庭
~B1審判長法官  吳    志    誠
~B2      法官  李    素    靖
~B3      法官  李    文    賢
右為正本係照原本作成。
如對本判決上訴，須於判決送達後二十日內向本院提出上訴狀；未表明上訴理由者，
應於上訴後二十日內向本院提出理由書。
中      華      民      國    九十      年      十一    月      一      日
~B法院書記官  劉    清    洪


司法院資訊處製作；財團法人民間司法改革基金會備份。
